【裁判字號】    95,台上,487
【裁判日期】    950125
【裁判案由】    違反水利法
【裁判全文】
最高法院刑事判決              九十五年度台上字第四八七號
    上  訴  人  甲○○
                        南18.
上列上訴人因違反水利法案件，不服台灣高等法院台南分院中華
民國九十四年十月十九日第二審更審判決（九十四年度重上更(二)
字第一號，起訴案號：台灣雲林地方法院檢察署八十八年度偵字
第三三五四、四七六四號），提起上訴，本院判決如下：
    主  文
上訴駁回。
    理  由
按刑事訴訟法第三百七十七條規定，上訴於第三審法院，非以判
決違背法令為理由，不得為之。是提起第三審上訴，應以原判決
違背法令為理由，係屬法定要件。如果上訴理由狀並未依據卷內
訴訟資料，具體指摘原判決不適用何種法則或如何適用不當，或
所指摘原判決違法情事，顯與法律規定得為第三審上訴理由之違
法情形，不相適合時，均應認其上訴為違背法律上之程式，予以
駁回。本件原判決撤銷第一審關於論處上訴人甲○○違反水利法
罪刑部分之判決，改判仍論上訴人以共同連續違反主管機關為保
護水道，禁止在行水區內傾倒廢棄物、擅採砂石規定，在行水區
內傾倒廢棄物、擅採砂石，致生公共危險罪，處有期徒刑壹年。
係依憑上訴人直承：伊聽命於已定讞共同被告蘇明森（經第一審
法院判處有期徒刑十月，緩刑三年確定），並承租坐落雲林縣虎
尾鎮○○○段一三九之十二、十三、八三、八四等地號（經分割
增加之一０七、一０八地號）土地後，挖取砂石及掩埋垃圾等情
不諱，參酌已定讞共犯蘇明森、張儷振、高使民（以上二人經第
一審法院判處有期徒刑十月及八月，各緩刑三年確定）之自白，
共同被告趙子傑（第一審法院通緝中）供陳：上訴人覓得上揭土
地，土地內之砂土挖來出售，留下之坑洞則回填垃圾，以經營垃
圾場，承租之訂金是上訴人與蘇明森、高使民共同出資；證人即
受上開土地之原承租戶林義章僱用之林俊和證以：上訴人要使用
彼等承租之土地，故該土地提前解約；沈鎣晁（經原審判處有期
徒刑一年）證謂：上開土地，為沈維敏、沈維哲、沈陳麗花所共
有，由伊管理；證人沈維敏所證：上開土地係伊等共有，惟被盜
採砂石暨回填垃圾；證人即經濟部第五河川局人員蘇明東證陳：
上訴人倒土位置為河川行水區，依法禁止挖取砂石，傾倒垃圾，
上訴人挖取砂石、傾倒垃圾之結果，勢將於河水暴漲時，影響河
流之宣洩，妨礙水流之行進，除已損害水利單位就河川區域整治
管理權益，及環保單位就環境衛生暨生態保育之管理權益外，業
將造成河水改道，而危及下游及鄰近居民之生命財產安全，有公
共危險；證人林中煌供證：雲林縣由虎尾鎮○○道通往現場河川
地之產業道路上之管制鐵門，及為方便大卡車進出而在石牛溪上
所設置之涵管，均係上訴人打電話叫伊去做，受雇費用每晚新台
幣（下同）一萬八千元，邱景庸是向伊領錢，工作內容是要整地
、挖砂、回填垃圾各等語，卷附上訴人簽發經共同被告蘇明森背
書給付證人林義章作為提前終止租約之部分賠償金額四十六萬元
中之四十萬元支票影本一張、土地所有權狀影本、土地登記簿謄
本、沈鎣晁原出租給林義章供作養殖漁類使用之契約書一紙、沈
鎣晁與趙子傑簽訂之契約書影本、經濟部第五河川局民國九十年
九月十二日（九０）水利五管字第０九００二０一二七一號函暨
所附第一六四號北港溪河川圖籍乙份、雲林縣虎尾地政事務所土
地複丈成果圖（經複丈結果，上開土地被挖面積達二．一五九八
公頃）、判處沈鎣晁罪刑之原審八十九年度上訴字第一四四三號
判決、裝設鐵門並加鎖占用河床地濫倒垃圾之現場照片八幀、在
上訴人住處搜索查獲之帳單（記載一月二十八日三台、一月三十
日十六台、一月三十一日二十七台，合計入砂四十六台）、堆置
上開砂石之照片、虎尾鎮平和橋（北港溪）南側遭濫倒垃圾經警
現場取締相關資料（現場取締紀錄、相片、告發單)、法院履勘
現場筆錄及照片、行政院環境保護署八十八年十月十五日（八八
）環署督字第００六九０五四號函暨所附廢棄物開挖採樣之檢驗
報告、督察工作紀錄影本及相片十六幀等證據資料，而為論斷，
已敘述其所憑之證據及認定之理由。而以上訴人否認有擅採砂石
、回填廢棄物等犯行，及辯稱：伊受蘇明森所騙，而為之做事，
承租土地之款項係高使民支付，給地主之訂金十五萬元則係蘇明
森交付，林中煌係趙子傑所僱用，砂石是載至永福砂石廠寄放，
管制出入之鐵門是蘇明森叫伊叫人來做，伊不悉如何引導及收款
，趙子傑是叫林中煌在現場指揮，只知大車分三千元，小車分二
千元，但未在伊家分款，僅在伊家中談論事情而已，不知會影響
行水區安全云云，係飾卸之詞，無足採取，在理由內依憑調查所
得證據，詳加指駁；並說明：上訴人等人挖取砂石回填廢棄物之
處，係位於雲林縣虎尾溪平和橋下游石牛溪與北港溪匯流處，緊
鄰現有石牛溪低水流路（深漕）南側，即雲林縣虎尾溪平和橋下
游左岸約五百公尺處及其對岸，均離北港溪僅約五、六十公尺，
係屬北港溪之行水區域，且經主管機關公告。渠等在上開土地所
挖取之砂石，於八十八年一月底已有挖取三、四十部載運量二十
一立方公尺之大卡車載走，於同年二月二十五、二十六日又挖取
，由約五、六十部載運量十八立方公尺之大卡車載走，則渠等所
挖取之砂石體積保守估計有一千五百三十立方公尺（30〤21＋50
〤18＝1530）。且於上開期間，在平和厝段一三九之十二等地號
土地部分，約有三百五十台三十五噸曳引車載運廢棄物進場掩埋
，在同段一三九之四八等地號土地部分，每日約有四十部，合計
一百二十部三十五噸曳引車載運廢棄物進場，依此計算，共約有
一萬六千四百五十噸（350〤35＋120〤35＝ 16450）之廢棄物在
上開地點傾倒掩埋，渠等挖取砂石回填垃圾之面積廣達二．一五
九八公頃，上訴人等人在上開地號土地上（行水區內）堆置垃圾
、挖取砂石之行為，已有改變水流方向，縮減河道寬度之事實，
將更改並變動原地形地貌，有潛在性不可預測之嚴重水災問題，
而產生具體公共危險之理由。從形式上觀察，原判決並無違背法
令之情形存在。上訴意旨略以：（一）原判決事實欄先認定上訴
人僅負責出資租地、挖砂、整地之工作，後又認定現場由趙子傑
及上訴人等負責指揮、登記及收費云云，為本件犯罪之禍首，對
此攸關上訴人犯罪事實之認定及刑度之裁量，原審未予調查釐清
。（二）原判決先認定上訴人、蘇明森及高使民共同出資，嗣又
認定僅上訴人出資，前後矛盾不一。又其理由未敘明渠等出資情
況，且就上訴人於審理時抗辯係以勞務代替出資之情事，亦未加
審酌，有調查未盡之違法。（三）共同被告劉志正、張儷振於偵
查中之供述，乃屬傳聞證據，依刑事訴訟法第一百五十九條之規
定，應無證據能力，原判決未說明該等供述有何符合傳聞例外之
情形，違反證據法則。且共同被告劉志正自承：伊每天都有到現
場，外場只有伊與張儷振，內場情形伊不清楚；另共同被告張儷
振則供稱：每天收工後到上訴人家去分帳，但劉志正未去各等語
，則劉志正所言是否屬實，及共同被告葉乃源、張儷振及證人蔡
政勳等人所供現場係由趙子傑在管理收費之情事，堪否採取，原
審未予調查，復未於判決理由內說明不予採信之理由，均有違誤
。（四）證人吳忠證稱：本件係由趙子傑負責現場，幕後由葉
乃源主持操縱；證人林中煌亦謂：因在上訴人家中看到趙子傑與
上訴人，才認為係受雇於上訴人各等語，原判決對證人吳忠之
證詞未敘明不予採信之理由，有理由不備之違法。（五）上訴人
於原審已供認其犯行，僅就其於該犯罪集團中之角色、分配之工
作，且非首謀之情事爭執，乃原審竟認上訴人否認犯罪，並以此
作為量刑之依據，有不適用法則之違法等語。惟查：（一）原判
決已說明係併參酌共同被告趙子傑供述：本件土地係上訴人所覓
得，並與蘇明森、高使民共同支付租約訂金，嗣向垃圾車司機所
收之費用，上訴人有取走等語，資為不利上訴人之論據之一（見
原判決第五頁第六至八行、第六頁倒數第一、二行），故除去共
同被告劉志正所供，既仍應為同一之事實認定，原審就劉志正不
利上訴人之供述，是否為其親自見聞，未再為無益調查，並不影
響於原判決之主旨，即難執以指摘，資為適法之第三審上訴理由
。再共同被告張儷振於原審審理時已證述：趙子傑與上訴人會帳
時，伊在旁云云（見原審卷第一四三頁），則其證述內容既係本
人親身經歷目擊及聽聞之事實，自有證據能力，上訴意旨妄指張
儷振之供述係傳聞證據云云，自非依據卷內訴訟資料執為指摘之
適法第三審上訴理由。（二）按共同正犯之意思聯絡，不限於事
前有所謀議，即僅於行為當時有共同犯意之聯絡，不論明示通謀
或相互間默示合致，均屬之；而行為之分擔，亦不以每一階段皆
有參與為必要，倘具有相互利用其行為之合同意思所為，仍應負
共同正犯之責。又證據之取捨，為事實審法院之職權，倘其採證
認事並不違背證據法則，即不得任意指為違法。原判決已就相關
事證詳加調查論列，復綜合調查所得之證據，參互斟酌判斷，資
為不利於上訴人之認定，併已說明其取捨判斷而得之心證，及上
訴人與已定讞之共犯張儷振等人所為已具相互利用其行為之合同
意思，應負共同正犯罪責之理由，難謂於證據法則有違。上訴意
旨無非就原審採證認事之職權行使，任憑己見，泛言指摘，再為
事實上之爭執，並非依據卷內訴訟資料而為之具體指摘，自非正
當之第三審上訴理由。（三）原判決既認依憑上開證據，上訴人
應負之罪責，已臻明確，自係認證人吳忠證稱：本件係由趙子
傑負責現場，幕後由葉乃源主持操縱等語，仍不足為有利上訴人
之認定。其雖未載明此部分證言不足為有利上訴人認定之理由，
僅係理由之敘述較為簡略，仍與法律規定應於審判期日調查之證
據而未予調查及判決理由不備之違法情形，不相適合；其餘上訴
意旨，則置原判決之明白論斷於不顧，或仍持原判決已說明理由
而捨棄不採之陳詞辯解，再為事實上之爭執，或就屬於事實審法
院採證認事職權之行使，全憑己見，任意指摘，難謂已符合首揭
法定上訴第三審之要件。其上訴違背法律上之程式，應予駁回。
據上論結，應依刑事訴訟法第三百九十五條前段，判決如主文。
中    華    民    國  九十五  年    一    月  二十五  日
                      最高法院刑事第六庭
                          審判長法官  林  增  福
                                法官  邵  燕  玲
                                法官  張  清  埤
                                法官  陳  世  雄
                                法官  陳  朱  貴
      本件正本證明與原本無異
                                      書  記  官
中    華    民    國  九十五  年    二    月    九    日
                                                      Ｅ


司法院資訊處製作；財團法人民間司法改革基金會備份。
